【裁判字號】    89,訴,153
【裁判日期】    901025
【裁判案由】    偽造文書等
【裁判全文】
臺灣宜蘭地方法院刑事判決                          八十九年度訴字第一五三號
    公  訴  人  臺灣宜蘭地方法院檢察署檢察官
    被      告  乙○○
    選任辯護人  林世超
右列被告因偽造文書案件，經檢察官提起公訴（八十九年度偵字第三九六號），本院
判決如左：
    主  文
乙○○行使偽造私文書，足以生損害於他人，處有期徒刑陸月，如易科罰金以參佰元
折算壹日。
    事  實
一、乙○○於民國八十六年四月間，以其自己名義召集互助會擔任會首，鳩集張慶燦
    、周玉權、己○○、黃月娥、謝麗美、吳淑芬、張宏芬、簡淑貞、簡耀東、張春
    子、甲○○（會簿編號第三十一號之「美美」）、戊○○（頂下會簿編號第三十
    二號之「美美」）等含會首三十三會，會期自八十六年四月十五日起至八十八年
    九月十五日止，每會新台幣（下同）二萬元，採內標方式，每月十五日開標。詎
    乙○○竟基於意圖為自己不法所有，冒用戊○○（會簿登記第三十二號記載「美
    美」）之名義，在紙條上書寫會員姓名與標金利息，偽造標單，持以行使投標，
    使各活會會員均陷於錯誤，交付會款，足以生損害於被冒標之會員於及其他活會
    會員。而冒標時間、利息、詐得金額詳如附表所載），嗣於八十七年八月十五日
    停標之後，會員間相互查證，始知上情。
二、案經甲○○訴由台灣宜蘭地方法院檢察署檢察官偵查起訴。
    理  由
一、訊據被告乙○○固坦承有於上揭時間鳩集前開互助會，惟矢口否認有上述冒標犯
    行，辯稱：卷附會單中編號第三十二號「美美」那一會是戊○○的，而且戊○○
    有標走已經死會，伊並沒有冒標該會云云。然查：
    （一）上揭互助會第三十二會「美美」為戊○○所參加，且尚未得標，仍屬「活
          會」等情，業據證人戊○○於檢察官偵查時到庭結證屬實，並有上述互助
          會單一紙存卷可參。
    （二）又證人丁○○於本院審理時證稱：「‧‧‧我標會本來都有記載，但有的
          有記漏掉‧‧‧我寫圈圈一、二、三次是正確的，第一會是張宏芬八十六
          年四月十五日標四千八百元、第二次張春子八十六年五月十五日標四千五
        百元、第三次是編號第三十二號美美標五千一百元八十六年六月十五日，
          後來我就沒有按照上述記載，只按照收會錢的順序記載‧‧‧」等語，並
          有丁○○會簿一本在卷可憑（見台灣宜蘭地方法院檢察署八十七年他字第
          四九九號卷），且被告亦自承上揭互助會起初得標應如證人丁○○所言無
          訛，互核前述所言及證人丁○○所提出卷附之會簿，可知前揭互助會於八
          十六年四月十五日起標第一會係由編號九號會員張宏芬四千八百元之標金
          得標、第二會同年五月十五日係由編號十二號之會員張春子以四千五百元
          之標金得標、第三會於同年六月十五日由編號第三十二號之美美以五千一
          百元之標金得標，應可認定。是證人戊○○部分（即編號第三十二號美美
          部分）確已遭他人冒用其名義標取會款無訛。
    （三）被告雖以前詞為辯，然證人丁○○就前揭會簿均係依照被告所述為記載等
          情證述明確，是證人丁○○上揭記載會簿中第三十二會「美美」已屬死會
          ，則為被告所明知。然被告乙○○於檢察官偵查時先供稱：「‧‧‧編號
          三十一號、三十二號之美美，其中一個是戊○○頂下的，另一個會是李貴
          美的」、「（檢察官問：為何二人不同名卻記載美美？）我本來要甲○○
          跟二會，後來她只要跟一會，她（指甲○○）尚未得標，戊○○亦未得標
          」云云，且證人戊○○亦於檢察官偵查時當庭陳述仍屬活會會員等情時，
          被告乙○○亦未當庭否認。顯見被告於證人戊○○面前因恐事跡敗露，而
          故為不實之供述，是被告不敢坦然直言之狀至為明顯。至本院審理時，被
          告見證人丁○○會簿有如上之記載時，則再辯稱戊○○已屬死會，且是陳
          金陽自己標走等語，是被告前述所言明顯不一，是前揭所辯更難採信。綜
          上，被告既於向丁○○收取會款時告知丁○○編號第三十二會已經得標，
          卻又於檢察官偵查時面對證人戊○○時迎合證人戊○○所言，再至本院審
          理時才又供稱證人戊○○已屬死會，顯見被告對於戊○○是否得標而屬死
          會有心虛之情，是上揭合會中第三十二會「美美」部分係遭被告冒標亦可
          確認。是被告上述犯行明確，應依法論科。
二、按冒用他人名義在標單上書寫姓名及所出利息之行為，依民間互助會之習慣，除
    表示標會之會員外，另表示該名義人願意出所書寫之標金為利息標取會款，是該
    書寫姓名及所出利息金額之標單，自係偽造並行使刑法第二百二十條、第二百十
    條以文書論之私文書。其偽造之低度行為，為行使之高度行為所吸收，不另論罪
    。又以此方式標取會款之行為，係詐欺取財行為。是核被告所為係犯刑法第二百
    十六條、第二百十條之行使偽造私文書罪、及刑法第三百三十九條第一項之詐欺
    取財罪。被告上揭二罪間，有方法結果之牽連關係，為牽連犯，應從一重之行使
    偽造私文書罪處斷。爰審酌被告犯罪之動機、目的、手段、犯罪所得之金額、犯
    罪後之態度及未與被害人達成和解等一切情狀，量處如主文所示之刑，並諭知易
    科罰金之折算標準。而偽造之標單，已經滅失不存在，已據被告供明在卷，爰不
    宣告沒收。又而被告行為後刑法第四十一條及刑法第三條之一，業經立法院於九
    十年一月四日修正，並經總統於九十年一月十日公布，同年一月十二日生效，將
    短期自由刑得易科罰金適用範圍之法定最重本刑上限由有期徒刑三年以下提高至
    五年以下，是就諭知易科罰金之規定，比較新舊法結果，以裁判時法較有利，自
    應依刑法第二條第一項前段之規定，適用修正後刑法第四十一條第一項規定諭知
    易科罰金之折算標準，併予敘明。
三、公訴意旨另以：被告乙○○基於概括之犯意，意圖為自己不法之所有，連續於
    （一）八十四年七月一日，自任互助會會首，虛構會員李貴蘭名單，佯向甲○○
    、黃盛讚、吳素貞等人招攬互助會，約定每人每會一萬元，每月標會一次，採內
    標方式標會，會員連會首共計五十七人，待甲○○、黃盛讚、吳素貞等人不疑有
    他，加入互助會後，乙○○竟虛構會員、偽造會員標單及以標高報低之方式，詐
    取互助會款，嗣於八十七年十一月一日第四十二次標會時，即無故停標。（二）
    八十六年四月十五日起會，每會會款二萬元，每月開標一次，連會首共三十會，
    甲○○本係跟一會，乙○○復以上開手法虛構甲○○為二會，復於八十七年八月
    十五日無故停標，致甲○○損失會款三十萬元。復經乙○○以支票支付甲○○、
    黃盛讚及吳素貞等人遭退票後，渠等始知受騙。因認被告亦涉有偽造文書及詐欺
    犯嫌。
二、按犯罪事實應依證據認定之，無證據不得推定期犯罪事實。刑事訴訟法第一百五
    十四條定有明文。
三、而公訴人認被告有上揭捏造會員名單，再行冒標及就標金標高低報為詐欺犯行，
    無非以：
  （一）被告右揭捏造互助會員名單，再偽造標單標高報低，冒標互助會之詐欺犯
        罪情事，業據告訴人甲○○、黃盛讚及吳素貞指訴甚詳，復有該互助會名
        單在卷可證。另被告於八十四年七月一日所召集之第一次合會，其會員名
        單上第三十五會會員係登記為李貴蘭，經本署傳訊李貴蘭到庭證稱：伊並
        未參與被告所召集之合會，被告至此方坦承李貴蘭未參與合會，但又辯稱
        係伊之夫辛○○所頂代，惟合會會員名單若係經他人頂替，所頂替之人豈
        有不更改為自己姓名之理，是被告辯稱李貴蘭是由其夫辛○○所頂替，應
        係卸責之詞；又在會員黃盛讚處，其會薄上第二十八會係記載為「新生皮
        鞋」，而在會員陳素美之會薄上卻記載為「許茂堅」，二者所記載之會員
        不同。經查，即為同一之合會，其所組成之會員應均相同，而本件之會簿係
        被告所開具，亦被告所自承，惟被告卻辯稱：伊一開始本記載許茂堅入會，
        惟事後許茂堅無意願，伊方由新生皮鞋代替，伊並未虛置會員。經查：本件
        合會會員庚○○與陳素美之會單記載不同，若真如被告所稱伊有找新生皮鞋
        替代許茂堅，應係全部會薄均更改為新生皮鞋，豈有一部分更改，另一部分
        未更改之理，是被告所辯顯不足採信。
  （二）八十六年四月十五日所起之合會，甲○○僅參加一會，卻被虛充為參加二
        會，此可由卷附之該合會會員丁○○之會簿中第三十一會及第三十二會記
        載「美美」可證，而被告亦坦承上稱之「美美」即為告訴人甲○○無誤，
        惟辯稱：該會伊只向告訴人甲○○收取一會之會款，另外一會是由另一會
        員戊○○所代替云云。惟查：如同前開理由所言，合會會員名單為會員之
        權利保障書，若係經他人頂替，所頂替之人豈有不更改為自己姓名之理，
        而若如被告所承，甲○○僅加入一會，為何在會單上註明二會，此被告亦
        無從加以解釋，是被告以虛置人頭方式冒標會款，應可認定。
  （三）同一合會中，各會員會簿上所載之當期得標金額，應係一致，惟在被告於
        八十四年七月一日所召集之合會中，會員庚○○及丙○○之各期得標金額
        即不相同，此亦有該二人之會薄各一紙附卷足參，是被告標高報低，向會
        員超收會款之犯行，亦可由此證明之。等為主要論據。
四、訊據被告固不否認於八十四年七月一日自任會首，鳩集甲○○、庚○○、吳素貞
    等人，連會首五十七會，每會一萬元之互助會，並於會單中編號第三十五號載「
    李桂蘭」（應係李貴蘭之誤）。又於庚○○會簿第二十八會係載「新生皮鞋」、
    會員陳素美會簿係載「許茂堅」；亦不否認於八十六年四月十五日起會之前述事
    實欄所示之互助會第三十二會記載「美美」，惟堅詞否認有何詐欺犯行及偽造文
    書之犯行，辯稱：「李桂蘭」本來說要參加後來又不要，所以那會由辛○○所頂
    、「許茂堅」那會是「新生皮鞋」所頂，因時間前後不同所以會簿之會員名單記
    載有不同；又「美美」那會是戊○○所頂等語，而且每次收會款均是照實收，沒
    有故意將標金標高低報等語
五、然查；被告冒用他人名義標取會款除如前所述外，並未有如公訴人所指以所捏造
    會員標取會款，甚至將標金標高低報，詐取會款等犯行，分述如下：
    （一）公訴人指稱被告於上揭合會中有冒用「李桂蘭」（即李貴蘭）、「美美」
          、「新生皮鞋」（「許茂堅」）等名義來虛構會員名單，以為日後冒標詐
          取會款等情，然經本院質之證人戊○○證稱：「乙○○向我說有一位美美
          不要跟會，要讓給我，我答應‧‧‧」、而證人即新生皮鞋負責人己○○
          確亦證稱有參加被告所召集之合會等語屬實；顯見被告於八十四年七月一
          日所召集之一萬元合會第二十八會部分實際是由證人己○○參與、而八十
          六年四月十五日所召集二萬元之合會第三十二會「美美」是由證人戊○○
          實際參與，是縱使上述合會會簿中有關會員名稱上所載寫者與實際參加之
          人有不同，然會簿上所表現者僅為一代號而已，並非有表示簽名之意，自
          難以未變更為實際參與會員之名字，即遽認被告有偽造文書之犯行。再者
          ，證人李貴蘭於檢察官偵查時於本院審理時均證稱未參加被告所召集之合
          會等語，既未參加，當未繳付會款，則依民間互助會習慣，此部分之會款
          ，若未有他人頂下，當由被告（會首）墊繳，是證人甲○○既未繳付自無
          損害可言，亦難以八十四年七月一日之合會編第三十五號為「李桂蘭」即
          認被告有偽造文書之犯行。是上揭被告所召集合會中縱有實際參加者與會
          員名單上所載之名字不同等情，因均無受損害之人，自不能以此認被告有
          偽造文書之犯行。此外亦無證據足認被告有利用虛構之會員名字，冒標會
          款，是自難認被告有何偽造文書與詐欺之犯行。
     （二）復查，公訴人以比對告訴人庚○○與丙○○之會簿記載，而認被告有將
           會員得標金標高低報之情形。然庚○○於本院審理時證稱；「‧‧‧會
           簿名字順序不是我寫的，裡面的標金是我寫的，我寫的標金就是標的人
           所標的金額，不是按照會簿的順序，標會都是我妹妹去，會來之後就會
           跟我說這一次是何人得標，標金多少，我就把他記載在會簿那人的名字
           下」等語；而證人丙○○於本院審理時則證稱：「‧‧‧我都是用紅毛
           姨的名義跟會，‧‧‧我標會都沒有去，標完會我會打電話給會首，會
           首會跟我說這月標多少，至於何人標走我並不清楚，會簿所寫的標金應
           是按照日期的順序，跟會員順序無關‧‧‧」是對照上揭二位證人所言
           ，就會簿記載方式顯有不同，而記載方式既有不同，則渠等所提出之會
           簿記載自有不同之情形，則被告是否確有將標金標高低報之情形則有合
           理懷疑，自無法以上揭二本會簿有關標金部分有不同記載即遽認被告有
           將標金標高低報之詐欺行為。
     （三）綜上所述，被告所召集合會中，雖有實際參加之人與會簿名字不符之情
           形，然因未有受損害之人，且無證據足認被告有進而以不符之名義來冒
           標會款之行為，且亦無證據足認被告有將標金標高低報之情形，是被告
           此部分犯行當無法證明，然此部分若構成犯罪公訴人認與前述有罪部分
           有裁判上一罪之關係，則爰不另為無罪之諭知。
據上論斷，刑事訴訟法第二百九十九條第一項、刑法第二條第一項前段、第二百十六
條、第二百十條、第三百三十九條第一項、第五十五條、第四十一條第一項、罰金罰
鍰提高標準條例第一條前段、第二條，判決如主文。
本案經檢察官廖允松到庭執行職務
中      華        民        國       九十       年    十    月     二十五日
                                     臺灣宜蘭地方法院刑事第二庭
                                         法  官
附表：
 ┌─────┬──────┬────┬─────┬────────────┐
 │冒用名義  │   開標日   │  標息  │  詐得金額│ 備註                   │
 ├─────┼──────┼────┼─────┼────────────┤
 │美美（即陳│八十六年六月│五千一百│14900X31=4│第三次開標，已有二位會員│
 │金陽）    │十五日      │元      │61900     │得標                │
 │          │            │        │          │                        │
 └─────┴──────┴────┴─────┴────────────┘


司法院資訊處製作；財團法人民間司法改革基金會備份。
